【裁判字號】    91,上易,664
【裁判日期】    920107
【裁判案由】    給付報酬
【裁判全文】
台灣高等法院民事判決  九十一年度上易字第六六四號
    上  訴  人  英商路透股份有限公司台灣分公司
    法定代理人  王倩茵
    法定代理人  施建生
    訴訟代理人  陳正斌
右當事人間請求給付報酬事件，上訴人對於中華民國九十一年六月十三日台灣台北地
方法院九十一年度訴字第六六一號第一審判決提起上訴，並為訴之追加，本院判決如
左：
    主    文
上訴駁回。
被上訴人應再給付上訴人新台幣貳拾萬捌仟貳佰肆拾捌元及自民國九十一年十二月
二十五日起，至清償日止，按年息百分之五計算之利息。
上訴人其餘追加之訴駁回。
第二審訴訟費用關於上訴部分，由上訴人負擔；關於追加之訴部分，由被上訴人負擔
二分之一，餘由上訴人負擔。
    事    實
甲、上訴人方面：
一、聲明：(一)原判決關於不利上訴人部分廢棄。
          (二)被上訴人應再給付上訴人新台幣（下同）五十六萬八千一百二十三元，
            及自支付命令送達之翌日起至清償日止，按年息百分之五計算之利息。
          (三)追加被上訴人應再給付上訴人違約金四十七萬六千四百九十六元及自綜
            合辯論意旨狀繕本送達之翌日即民國（下同）九十一年十二月二十五日
            起，至清償日止，按年息百分之五計算之利息。
二、陳述：除與原判決記載相同部分，予以引用外，並補稱略以：
    (一)兩造於八十七年八月六日簽訂之路透資訊服務契約書（下稱系爭契約）第二條
      第（二）項第１款至第３款所約定之期前通知，為任一方當事人得「取消任何
      服務或取消接收任何服務」，即行使「取消權」之停止條件。被上訴人既未依
      約於十二個月前，以書面通知上訴人而取消接收服務，其得行使「取消權」之
      條件並未成就，其所為「取消接收服務」之通知不生效力。
    (二)依系爭契約第四條第（七）項之約定，被上訴人未依契約約定任意主張終止契
      約時，上訴人向被上訴人求償，僅係上訴人得行使權利之一，並非唯一權利。
      該約定並未賦予被上訴人於主動給付賠償金額予上訴人後，得單獨終止契約之
      權利。
    (三)民法第五百六十一條第一項規定：「代辦權未定期限者，當事人之任何一方得
      隨時終止契約。但應於三個月前通知他方」，依學者之見解，倘一方未於三個
      月前通知他方者，並非終止無效，應解為自通知之日起滿三個月後，契約方為
      終止。準此，即使認為系爭契約並未規範被上訴人未於十二個月前通知上訴人
      即任意終止契約之效果，應依解釋補充此契約漏洞，認被上訴人於八十九年十
      一月二十三日致函向上訴人終止契約，雖未符合十二個月之期前通知，惟其終
      止契約之行為並非無效，而係於通知後十二個月期滿後方為終止。
三、證據：除援用原審所提出之證據外，並補提出律師事務所函文為證。
乙、被上訴人方面：
一、聲明：上訴及追加之訴均駁回。
二、陳述：除與原判決記載相同部分，予以引用外，並補稱略以：
    (一)「條件」乃指客觀事實，與「期間」乃時間之謂並不相同，況依系爭契約第四
      條第（七）項第１款及第二條第（二）項之約定可知，如訂戶未為先期通知逕
      行終止契約時，應就上訴人所受損害負賠償之責，是系爭契約之終止，除於合
      約基準日之第二週年前不得為之外，尚非不得任意為之。
    (二)倘被上訴人通知取消接收服務後，於系爭契約第二條約定之通知期限仍繼續使
      用該項服務，自有給付報酬之義務，然被上訴人於八十九年十月二十一日通知
      上訴人終止契約，即不再接收使用上訴人之服務，並屢次發函告知上訴人，催
      告其搬遷機器，二者情形並不相同。且上訴人既主張終止契約為一違約行為，
      應請求被上訴人給付違約金，而非請求給付報酬。
    (三)依系爭契約第一條之約定，兩造間之契約性質應係買賣，與民法第五百六十一
      條有關代辦權終止之規定不同，不可比附援引。
三、證據：援用原審之立證方法。
    理    由
甲、程序方面：
一、本件被上訴人名稱原為「協和證券股份有限公司」，嗣於九十一年十月十八日與
    國票聯合證券股份有限公司及大東綜合證券股份有限公司合併，合併後更名為「
    國票綜合證券股份有限公司」，被上訴人為存續公司，協和證券股份有限公司為
    消滅公司，有財政部函及財政部證券暨期貨管理委員會函（見本院卷第七五頁至
    七八頁）可證；又協和證券股份有限公司之法定代理人為林國華（見本院卷第三
    四頁至第三六頁），嗣因合併，被上訴人國票綜合證券股份有限公司之法定代理
    人為施建生（見本院卷第八十頁），已據其具狀聲明承受訴訟，並續行訴訟（見
    本院卷第六八頁），核無不合。
二、本件上訴人就其敗訴部分提起上訴，並追加請求被上訴人應再給付違約金四十七
    萬六千四百九十六元及法定遲延利息，經核與其原請求之基礎事實同一，依民事
    訴訟法第四百四十六條第一項但書、第二百五十五條第一項第二款之規定，應予
    准許。合先敘明。
乙、實體方面：
一、本件上訴人起訴主張：兩造於八十七年八月六日簽訂系爭契約，由伊提供MARKET
    3000 PACKAGE等服務予被上訴人以收取服務費用。被上訴人於八十九年十一月二
    十三日發文通知上訴人溯自同年十月二十一日起終止服務，惟被上訴人如欲終止
    契約，依約應於十二月前為終止之通知，是被上訴人於終止契約意思表示送達上
    訴人之日起十二個月內，依約仍負有支付服務費用之義務，故系爭契約存續期限
    應至九十年十月二十一日始屆至，而被上訴人積欠服務費六十七萬零二百九十八
    元未為清償等情，爰依系爭契約之約定，求為命被上訴人給付六十七萬零二百九
    十八元之報酬費用及加付法定遲延利息之判決（原審判命被上訴人應給付上訴人
    十萬二千一百七十五元及法定遲延利息；而駁回上訴人其餘之請求。被上訴人對
    其敗訴部分未聲明不服而確定；上訴人對其敗訴部分提起上訴後，並追加請求再
    給付違約金四十七萬六千四百九十六元及法定遲延利息）。
    被上訴人則以：被上訴人訂購者為路透商情資訊產品服務，且係供被上訴人公司
    國際部使用，被上訴人公司國際部早在八十九年十月份即已停止營業，並自停業
    之日起即不再接收上訴人所提供之任何資訊服務，其亦先後於同年十月二十一日
    及同年十一月二十三日分別以口頭或函件向上訴人為終止契約之意思表示，是依
    系爭契約第二條第一項及第四條第（二）項第五款之約定，系爭契約於被上訴人
    不接收服務起已自然失其效力，否則亦因被上訴人以口頭或書面向上訴人為終止
    契約之意思表示而合法終止，上訴人仍圖強取服務費，實有違誠信原則暨濫用權
    利之嫌，且系爭契約係定型化契約，上訴人稱被上訴人提前終止契約，仍須依契
    約書所載之通知期限負擔十二個月之服務費，對被上訴人顯失公平且違反平等互
    惠原則，況上訴人既主張終止契約為一違約行為，應係請求被上訴人給付違約金
    ，而非請求給付報酬云云，資為抗辯。
二、本件經依民事訴訟法第四百六十三條準用同法第二百七十條之一第一項第三款規
    定，整理並協議簡化爭點及不爭執點後，兩造同意就本院九十一年十一月四日準
    備程序中，兩造協議簡化之爭點為主張及辯論（見本院卷第八三頁、第六三頁至
    第六六頁、第七一頁至第七四頁）。經查，上訴人主張被上訴人於八十七年八月
    六日與伊簽訂系爭契約，約定由伊為被上訴人提供「MARKET  3000 PACKAGE」等
    服務，被上訴人則支付伊約定之服務費，嗣被上訴人於八十九年十月間起未給付
    服務費，並於八十九年十一月二十三日通知伊溯自同年十月二十一日起終止系爭
    契約，伊則於九十年十月二十二日自被上訴人處拆遷相關機具設備之事實，為被
    上訴人所不爭執，並有路透資訊服務契約書（見原審卷第十三頁至第十六頁）、
    訂購單（見原審卷第十七頁）、路透業務準則節本（見原審卷第八十九至九十四
    頁）、簽認書（見原審卷第六十九頁）及（八九）協管字第○四三○號函（見原
    審卷第六十頁）可稽，自堪信為真實。茲就兩造上開協議簡化之爭點，分述如左
    ：
    (一)依系爭契約第二條第（二）項、第（三）項及第四條第（七）項約定：「‧‧
      ‧任一方當事人得以事先書面通知他方後，取銷任何服務或取銷接收任一服務
      ，惟該通知不得少於下列規定‧‧‧」、「取銷通知之效力如下‧‧‧２、依
      第二條第（二）項第３款所發出之通知，於合約基礎日之第二週年前不生效力
      」、「倘：１、訂戶未依合約規定取銷任何服務或取銷接收任一服務‧‧‧則
      本公司得向訂戶請求賠償之金額，‧‧‧」（見原審卷第十四頁），足見系爭
      契約之終止，除於合約基礎日之第二週年前不得為之外，尚非不得任意為之，
      惟依系爭契約第二條第（二）項及第四條第（七）項之約定，如訂戶未為先期
      通知逕行終止契約時，應就上訴人因此所受之損害負賠償責任，對上訴人已有
      一定之保障，上訴人任意比附援引民法第五百六十一條之規定，認系爭契約尚
      未終止云云，殊不足取。是被上訴人於終止系爭契約時，既已逾合約基礎日二
      週年，依約本可任意為之，自難謂其無終止契約之權利。
    (二)再依系爭契約第二條第（二）項及第七條第（一）項約定：「‧‧‧任一方當
      事人得以事先書面通知他方後，取銷任何服務或取銷接收任一服務，‧‧‧」
      、「（一）‧‧‧(2)訂戶給予本公司之通知，應寄至最新訂購單所載之地址。
      ２、通知應於寄發後三個營業日視為送達，但如較早送達，則以送達之證明文
      件為準」以觀，系爭契約之終止，應以書面為之，而兩造就被上訴人曾於八十
      九年十一月二十三日（星期四）致函向上訴人為終止系爭契約之意思表示之事
      實，既不爭執（見本院卷第一○四頁），則該意思表示依上開約定於寄發後三
      個營業日即八十九年十一月二十八日視為送達，並生終止系爭契約之效力。
    (三)上訴人主張伊營業服務範圍內有關「路透商情資訊產品服務」產品之定義，與
      其「3000系列資訊服務」係不同服務項目一節，業據證人即上訴人公司之員工
      鄭淑方於原審到場證述：「路透商品資訊產品是指路透社的歷史檔案資料，是
      供研究搜尋之用，與被告（指被上訴人）所訂之即時資訊系統不一樣的」等語
      （見原審卷第八四頁），復核與系爭契約詞彙欄所載：「路透商情資訊產品服
      務」之定義（見原審卷第十三頁反面）及路透業務準則第六節6.2及6.8記載（
      見原審卷第八九頁至至第九四頁）之內容相符，應屬真實。是本件被上訴人向
      上訴人請求提供「MARKET  3000 PACKAGE」、「CONNECTIVITY  FEE FOR 3000
      SERVICES, PER  SITE」、「CHINA  PACKAGE  W/CHINESE  MAPKET  EXPRESS,
      BASIC/S」、「INFOTIME  CHINESE NEWS SVC FOR STANDALONE K/S」之服務，
      應係系爭契約第二條（二）第３款所稱之「路透商情資訊產品」、「路透航運
      服務、訂購單上特定之其他服務」以外之其他服務。
    (四)按「任一方當事人得以事先書面通知他方後，取銷任何服務或取銷接收任一服
      務，惟該通知不得少於下列規定‧‧‧３、前揭(1)（即路透商情資訊產品）及
      (2)（即路透航運服務及訂購單上特定之其他服務）以外之其他服務，則為十二
      個月之通知」，此為系爭契約第二條第（二）項所明白約定（見原審卷第十四
      頁）。則被上訴人所應受之服務，既僅係「路透商情資訊產品」、「路透航運
      服務、訂購單上特定之其他服務」以外之其他服務，被上訴人如欲取銷服務（
      終止契約），依上開約定，被上訴人自應於十二個月前通知，被上訴人抗辯伊
      不受系爭契約第二條第（二）項第３款所定十二個月期前通知之約定拘束，殊
      不足取。惟承前所述，被上訴人於八十九年十一月二十八日雖有違先期通知之
      約定，亦僅涉應否對上訴人所生之損害負賠償責任而已，要與終止契約是否合
      法生效無涉，雖上訴人主張被上訴人不得未經先期通知逕行終止系爭契約，因
      被上訴人行使「取消權」之條件並未成就云云，亦不足取。
    (五)次按「合約於訂戶及本公司簽訂本契約之日起生效之，並於訂戶接收服務期間
      內持續有效」、「任一方當事人於下列情形，得立即終止契約‧‧‧5.他方停
      止營業」，固為系爭契約第二條第（一）項及第四條第（二）項第５款所約定
      ，然系爭契約之當事人為上訴人與被上訴人，是縱被上訴人所辯伊公司國際部
      於八十九年十月份已停止營業云云屬實，究與被上訴人公司之停業有間，而被
      上訴人公司國際部停止營業後，系爭商品服務仍處於被上訴人可得受領之狀態
      ，亦難認被上訴人無接收服務之可能，是被上訴人執上開約定謂系爭契約於伊
      公司國際部停止營業時，已自然失其效力云云，自不足取。準此，被上訴人既
      係於八十九年十一月二十八日始終止系爭契約，而其自八十九年十月份起即未
      依約支付服務費，是上訴人依系爭契約之約定，請求被上訴人給付契約存續期
      間積欠之約定服務費十萬二千一百七十五元（其計算式：如原判決附表所示）
      及自支付命令送達之翌日即九十年十二月十二日起至清償日，按年息百分之五
      計算之利息，即屬有據。
    (六)末查，上訴人另主張因被上訴人未依系爭契約第二條第二項為期前通知，即逕
      自表示終止契約，依系爭契約第四條第七項之約定，屬違約行為，伊依約自得
      向被上訴人請求迄通知期限屆滿時止，訂戶應給付服務費百分之七十五之金額
      ，以賠償上訴人所受之損失，爰追加請求被上訴人再給付違約金四十七萬六千
      四百九十六元及法定遲延利息等語。復查：
      1.按當事人得約定債務人不履行債務時，應支付違約金；又違約金，除當事人
        另有約定外，視為因不履行而生損害之賠償總額。但約定債務人不於適當時
        期，或不依適當方法履行債務時，即須支付違約金者，債權人於債務不履行
        時，除違約金外，並得請求履行或不履行所生損害之賠償總額，民法第二百
        五十條定有明文。又違約金係以確保契約之履行為目的，於當事人間約定債
        務人不履行債務時，應支付之金錢；而當事人約定債務人有不履行契約義務
        時，除支付違約金外，尚應負損害賠償責任者，該違約金即為懲罰性違約金
        ；果無此特別約定者，該違約金即為債務不履行時債務人所應賠償之數額，
        而為損害賠償總額預定性違約金。依兩造間所訂系爭契約第四條第（七）項
        之約定，被上訴人未依系爭契約第二條第（二）項之約定為期前通知，即終
        止契約者，係屬違約行為，上訴人得向被上訴人請求賠償之金額，為第二條
        約定之通知期限屆滿時止，訂戶應給付服務費之百分之七十五（見原審卷第
        十五頁），則依系爭契約上開約定之賠償責任與金額，為被上訴人違約行為
        之效果，當屬民法第二百五十條所定之損害賠償總額預定性違約金。
      2.次按當事人得約定債務人不履行債務時，應支付違約金；又約定之違約金額
        過高者，法院得減至相當之數額，民法第二百五十條及第二百五十二條固分
        別定有明文，惟約定之違約金額是否過高，應就債務人若能如期履行債務時
        ，債權人可得享受之一切利益為衡量之標準（參照最高法院五十一年台上字
        一九號判例）。即被上訴人亦自認上訴人既已主張其未期前通知，即行終止
        系爭契約，為一違約行為，應祇能請求其給付違約金，而不得請求給付報酬
        （見本院卷第三九頁）。爰斟酌被上訴人自八十七年八月六日與上訴人簽訂
        系爭契約後，即支付服務費用予上訴人，算至八十九年十一月二十八日被上
        訴人終止系爭契約止，已逾二年又三個月。雖上訴人期待被上訴人應於十二
        個月前為終止之通知，其可再得相當十二個月之服務報酬計六十七萬零二百
        九十八元，然現僅可得十萬二千一百七十五元之服務報酬，已如前述，其間
        之差額為五十六萬八千一百二十三元（其計算式為：670,298元-102,175元
        =568,123元），及上訴人直至九十年十月二十二日始自被上訴人處拆遷相關
        機具設備，此亦為被上訴人所不爭執（見本院卷第一○四頁），顯然兩造未
        互為良好之溝通等一切情狀後，認上訴人在本院追加請求被上訴人再給付之
        違約金數額，應按系爭契約第二條約定之通知期限屆滿時止，訂戶所應給付
        服務費之百分之七十五，共計四十七萬六千四百九十六元（見本院卷第六二
        頁），尚嫌過高，應酌減為二十三萬八千二百四十八元，始屬適當。
三、綜上所述，上訴人依據系爭契約之約定，僅得請求被上訴人給付服務報酬十萬二
    千一百七十五元（其計算式：如原判決附表所示）及自支付命令送達之翌日即九
    十年十二月十二日起至清償日，按年息百分之五計算之利息，至超過上開部分之
    五十六萬八千一百二十三元本息部分，即屬不應准許。從而原審就上開不應准許
    部分，所為上訴人敗訴之判決，並無不合。上訴論旨指摘原判決此部分不當，求
    予廢棄改判，為無理由。另上訴人在本院追加請求被上訴人再給付違約金二十三
    萬八千二百四十八元及自綜合辯論意旨狀繕本送達之翌日即九十一年十二月二十
    五日起，至清償日止，按年息百分之五計算之利息部分，自屬應予准許；至超過
    上開部分之二十三萬八千二百四十八元本息部分，即屬不應准許。
四、至兩造其餘之攻擊或防禦方法及未經援用之證據，經本院斟酌後，認為均不足以
    影響本判決之結果，自無逐一詳予論駁之必要，併此敘明。
五、據上論結，本件上訴為無理由，追加之訴為一部有理由，一部無理由，依民事訴
    訟法第四百四十九條第一項、第七十八條、第七十九條但書，判決如主文。
中      華      民      國    九十二    年     一      月      七       日
                                民事第十三庭
                                    審判長法  官  林  鄉  誠
                                          法  官  劉  清  景
                                          法  官  王  聖  惠
右正本係照原本作成。
兩造均不得上訴。
中      華      民      國    九十二    年      一     月      九       日
                                          書記官  陳  樂  觀


司法院資訊處製作；財團法人民間司法改革基金會備份。
